臺灣宜蘭地方法院民事簡易判決
110年度宜簡字第10號
原      告  劉美月  

            莊淨亦  

上 列 1 人
訴訟代理人  莊德榮  
原      告  謝申玲  

            林武宏  


上 列 1 人
訴訟代理人  林錦生  
原      告  陳美華  

上 列 1 人
訴訟代理人  林阿明  
原      告  吳阿碧  

上 列 6 人
共      同
訴訟代理人  黃豪志律師
被      告  陳育任  

訴訟代理人  林蕓婷  
被      告  游育茵  

上 列 2 人
共      同
訴訟代理人  張致祥律師
複代理  人  林聖凱律師
被      告  甘東和  

訴訟代理人  吳錫銘律師
複代理  人  李异蓁  
上列當事人間因返還土地事件，本院於民國110年10月8日言詞辯
論終結，判決如下：
    主  文
原告之訴及假執行之聲請均駁回。
訴訟費用由原告負擔。
    事實及理由
壹、程序方面
    按不變更訴訟標的，而補充或更正事實上或法律上之陳述者
    ，非為訴之變更或追加，民事訴訟法第256條定有明文。經
    查：本件起訴原聲明如本案卷一第5頁所示。嗣於本院囑託
    地政機關測量後，原告更正聲明如本案卷二第360、362頁所
    示。核其所為，係就其請求返還土地之面積範圍予以確定，
    揆諸上開規定，應予准許。
貳、兩造聲明及陳述要旨
一、原告方面：
（一）坐落宜蘭縣○○鄉○○段000○0地號土地（下稱：「系爭土地
      」）為兩造所共有，被告等未經原告同意，在系爭土地上
      自行搭建如宜蘭縣宜蘭地政事務所於民國（下同）109年1
      2月2日複丈之土地複丈成果圖（下稱：「附圖」，見本案
      卷一第94頁）所示編號B、B-1、C、D、D-1、D-2、E、E-1
      地上物（下稱：「系爭地上物」）。爰依民法第821條、
      第767條第1項規定，請求被告拆除系爭地上物及返還占有
      之土地。
（二）被告三人雖主張就系爭土地上有分管約定，而屬有權占有
      云云，原告莊淨亦、謝申玲、林武宏、陳美華、吳阿碧向
      建商宸福企業社李讚禧買受系爭土地及其上之建物時，均
      未獲告知此事，且各自之買賣契約書上及附圖，亦僅標明
      關於停車位部份有約定專用，就附圖所示編號B、B-1、C
      、D、D-1、D-2、E、E-1部分，均無約定或記載分管內容
      。
（三）縱使建商於買受人買受系爭房地時，就系爭土地之特定使
      用有向各買受人分別單獨說明各戶使用範圍（註：此點原
      告否認之），然而在建商、原告與被告之間，並未簽署任
      何分管之契約，且未依民法第826之1為登記，是故基於債
      權契約之相對性，而兩造間仍無為全體共有人間共同簽定
      之共有物分管契約存在，自無分管效力及其他買受人或繼
      承人之情形。
（四）被告於110年5月11日所提分管協議，係被告等人於訴訟中
      ，分別移轉予被告之配偶、親人及友人等，再為作成本管
      理決定，顯然有違訴訟誠信，應屬民法第148條之權利濫
      用而無效。退萬步言，民法第820條（普通法）與公寓大
      廈管理條例第10、11條（特別法）之規定顯然相衝突，應
      優先適用公寓大廈管理條例第10、11條之規定。
（五）系爭土地雖非系爭建物之法定空地，但仍屬非都市土地之
      建築線所經之土地，若許被告等人嗣意移轉，亦將影響公
      寓大廈即本件集合住宅之後續使用，是認有準用或類推適
      用公寓大廈管理條例第4條第2項、第53條及第58條之規定
      的必要，而認被告於訴訟中移轉予第三人土地應有部分之
      行為，逾越公寓大廈管理條例及最高法院86年度臺上字第
      2669號民事判決意旨之精神，而屬無效行為。
（六) 聲明：如本案卷二第360、362頁所示。
二、被告陳育任、游育茵方面：
（一）被告於購買時與原告之前手，即建商與地主有分管契約協
      議，分管被告現占有使用之土地，故被告基於分管契約而
      有權占用系爭土地。
（二）如果有權利占有、使用系爭土地權利，至於政府法規是另
      一個層次問題，跟本案權利無關。被告與跟公寓大廈有糾
      紛，應該由公寓大廈委員會提告，故本件當事人不適格。
（三）於110年5月間做成分管決議，僅係明確化建商買賣之初，
      與各住戶就系爭土地共有部分之分管，予以更明確化而已
      ，且係依照民法第820條之規定，並無違反誠信問題。
（四）聲明：原告之訴駁回；願供擔保，請准宣告免為假執行。
三、被告甘東和方面：
（一）依預售屋契約書第2條第2項之約定與建商即證人李讚禧於
      110年2月23日之證述，可證明建商已就系爭土地業已劃分
      各共有人使用之比例與範圍，嗣後再出售給各共有人，兩
      造間對於系爭土地存有分管契約，至為明確，原告主張被
      告無權占有系爭土地，實無理由。
（二）原告劉美月事實上知悉或可得知悉該分管契約存在，依大
      法官會議第349號解釋意旨與最高法院109年度臺上字第18
      07號民事判決要旨，原告劉美月自應受系爭土地分管契約
      拘束，不應僅以該分管契約登記與否，作為唯一的判斷。
（三）系爭土地並不符合公寓大廈管理條例第3條第1項規定，本
      件仍屬民法第820條範圍內，被告基於分管契約而有權占
      用系爭土地，若有違反建築法相關規定的話，也是行政裁
      量懲處問題。
（四）聲明：原告之訴及假執行之聲請均駁回；願供擔保，請准
      宣告免為假執行。
參、得心證之理由
一、被告等人以系爭地上物占有使用系爭土地，具有明示分管協
    議之有權占有權源：
（一）按「按98年1月23日修正公布並於同年7月23日施行之民法
      第820條第1項規定：『共有物之管理，除契約另有約定外
      ，應以共有人過半數及其應有部分合計過半數之同意行之
      。但其應有部分合計逾3分之2者，其人數不予計算』，其
      目的乃為促使共有物之有效利用，增進社會經濟發展，就
      共有物之管理，採多數決原則。核與民法第818條旨在規
      定共有物使用收益權能之基本分配，尚有不同。而共有人
      對共有物使用收益方法之決定，屬共有物之管理範圍，自
      應依民法第820條第1項規定處理。是有關共有物之管理，
      基於私法自治原則，應優先依共有人之契約定之，如未經
      共有人全體協議訂立分管契約或為管理之約定，自得依民
      法第820條第1項之規定，由共有人以多數決為之，共有人
      關於共有物管理之約定或依上開條項規定所為管理之決定
      ，對於為該約定或決定時之全體共有人均有拘束力，倘該
      管理之決定有顯失公平者，則屬同法第820條第2項規定之
      問題」（最高法院110年度臺上字第2447號民事判決意旨
      參照）。
（二）查系爭土地之共有人總計16人（見本案卷二第188至196頁
      ），其中被告3人及訴外人沈正美、林進彥、吳秋月、林
      蕓婷、呂麗秋、田芳瑜共9人之應有部分，合計為千分之5
      40，並共同於110年間成立分管協議（見本案卷二第134頁
      ，下稱：「系爭分管協議」），將系爭地上物占有系爭土
      地部分，約定分別由各被告管理使用，依上述說明，乃合
      於民法第820條第1項之規定，並對於包括原告在內之系爭
      土地全體共有人均有拘束力，且核其內容，並非顯失公平
      ，因此，被告等人以系爭地上物占有使用系爭土地，具有
      該明示系爭分管協議之有權占有權源，從而，原告請求被
      告等人拆除系爭地上物並返還所占有之系爭土地，並無理
      由，且原告聲請依民法第820條第2項規定裁定變更系爭分
      管協議（見本案卷二第376頁），亦無理由。
（三）再按：「系爭決議獲取之安全管理上利益高於被上訴人之
      財產上損失，伊非以損害他人為主要目的，且未限制被上
      訴人使用權能及進出通行權利，無顯失公平可言」（最高
      法院 108年度臺上字第329號民事判決意旨參照），「民
      法第148條第1項規定：『權利之行使，不得違反公共利益
      ，或以損害他人為主要目的』，固揭櫫權利濫用禁止之原
      則。然所謂權利濫用，係指外觀上徒具權利行使之形式，
      實質上違背法律之根本精神，亦即與權利之社會作用及其
      目的相背馳者而言」（最高法院109年度臺上字第1646號
      民事判決意旨參照）。查前述分管協議，僅係忠實反映協
      議共有人之人數、應有部分及後述長久以來被告等人圍牆
      內之使用狀況，並非以損害原告或他人為主要目的，且亦
      未過度限制原告等人之使用權能及進出通行權利，而原告
      等人即使得以利用系爭地上物占有之土地，亦無顯著之利
      益，並需繞行至被告等人住宅後方使用，其必要性與便利
      性未必相當，故該分管協議尚非顯失公平、輕重失衡或違
      背法律之根本精神，尚非權利濫用。
（四）又按：「法院之裁判，係以最後事實審言詞辯論終結時所
      得資料為基礎」（最高法院95年度臺上字第2185號民事判
      決意旨參照），且民法第820條第1項，並未規定於不同意
      之共有人起訴後即不得再為共有物管理之契約，故即使系
      爭分管協議係於本案起訴後所作成，仍無礙於其效力，且
      得為本案裁判之基礎。
（五）復按：「公寓大廈管理條例第11條第1項固規定：共用部
      分及其相關設施之拆除、重大修繕或改良，應依區分所有
      權人會議之決議為之。惟所謂共用部分，係指專有部分以
      外之其他部分及不屬專有之附屬建築物，而供共同使用者
      （同條例第3條第4款），或公寓大廈專有部分經約定供共
      同使用者（同條例第3條第6款）」（最高法院105年度臺
      上字第721號民事判決意旨參照），可知：
　 1、公寓大廈管理條例第11條第1項係規定共用部分及其相關
      設施之「拆除」，應依區分所有權人會議之決議為之，以
      保障受拆除住戶之權益，然系爭分管協議，恰為其相反之
      「不拆除」，而非該條項所規定之「拆除」，故毋庸經區
      分所有權人會議之決議為之。
　 2、原告非但未提出區分所有權人會議之拆除決議，以實其說
      ，反而自承：系爭社區並無住戶規約約定系爭土地之使用
      等語（見本案卷二第37頁正面）。
　 3、況查：系爭地上物及其占有系爭土地部分，始終係被告等
      人於圍牆內專用（詳如後述），原告亦未舉證證明其有何
　　　公寓大廈管理條例第11條第1項所稱「共用」之事實，以
      實其說，自難認被告等人依系爭分管協議，以系爭地上物
      占有使用系爭土地，須經區分所有權人會議之決議。
（六）被告等人既具占有使用之正當權源，原告亦自承：系爭土
      地並非法定空地等語（見本案卷二第380頁正面），則被
      告等人以系爭地上物占有使用系爭土地，並無礙其民事上
      之有權占有，原告亦未舉證證明被告等人有何因違反行政
      法規致影響其民事上有權占有之情形，以實其說，故即使
      系爭地上物有何違反行政法規之情形，亦與本案無關，併
      此敘明。　　
（七）綜上所述：被告等人以系爭地上物占有使用系爭土地，具
      有明示之系爭分管協議，為其有權占有之正當權源，故原
      告請求拆除地上物並返還占有之土地，並無理由。　　　
二、被告等人以系爭地上物占有使用系爭土地，至少具有默示分
    管契約之有權占有依據：
（一）按「共有物分管之約定，不以訂立書面為必要，倘共有人
      間實際上劃定使用範圍，對各自占有管領之部分，互相容
      忍，對於他共有人使用、收益各自占有之土地，未予干涉
      ，已歷有年所，縱部分共有人有未依應有部分比例為占有
      、使用（包括未占有）者，仍非不得認有默示分管契約之
      存在；又共有人於與其他共有人訂立共有物分割或分管之
      特約後，縱將其應有部分讓與第三人，其分割或分管契約
      ，對於明知或可得而知之受讓人仍繼續存在」（最高法院
      110年度臺上字第858號民事判決意旨參照），「公寓大廈
      等集合住宅之買賣，建商與各承購戶約定，公寓大廈之共
      用部分由特定共有人使用，除別有規定外，固可認為共有
      人間已合意成立分管契約，他共有人嗣後將其應有部分讓
      與第三人，除有特別情事外，其受讓人對於分管契約之存
      在，通常即有可得而知之情形，而應受分管契約之拘束。
      反之，如建商與各承購戶未有共用部分由特定共有人使用
      之約定，而逕將共用部分交由特定共有人使用時，自不得
      僅因承購戶買受房地未有異議，即推論默示成立分管契約
      」（最高法院108年度臺上字第775號民事判決意旨參照）
      ，「兩造所不爭之三份預定房屋買賣契約書…第一條就預
      定買賣標的物之記載內容均相同，且附有相同款式之車位
      配置圖、全區總配置圖，堪認該等買賣契約書及所附之車
      位配置圖為真正。該車位配置圖已標明編號C1至編號C25
      各住戶之停車位置，然編號C1至編號C11住戶之停車位係
      在各住戶之附屬建物內，編號C12至編號C25住戶之停車位
      則在系爭建物之地下一層，足見建商於銷售敦南山林Ｃ區
      房屋時，已與承購戶就系爭建物地下一層停車位約定各
　　　自使用之位置」（最高法院103年度臺上字第1867號民事
      判決意旨參照），「公寓大廈等集合住宅之買賣，建商與
      各承購戶約定，公寓大廈之共用部分或其基地之空地由特
      定共有人使用者，各共有人間對各自占有管領之部分，互
      相容忍，對於他共有人所占有土地之使用、管理，未予干
      涉，歷有年所，即非不得認有默示分管契約之存在。於此
      情形，倘共有人已按分管契約占有共有物之特定部分，他
      共有人嗣後將其應有部分讓與第三人，除有特別情事外，
      其受讓人對於分管契約之存在，通常即有可得而知之情形
      ，而應受分管契約之拘束。查原審審據上開事證，綜合研
      判，並依取捨證據、認定事實之職權行使，認定新生教團
      於63年間自蘇○○處買得系爭公寓一樓房屋時，即由蘇○○將
      該房屋連同已建圍繞之圍牆及圍牆內空地交付其使用，共
      有人自已默示同意該現狀而成立一樓圍牆內空地由其使用
      之分管協議」（最高法院99年臺上字第790號民事判決意
      旨參照），「公寓大廈等集合住宅之買賣，建商與各承購
      戶約定，公寓大廈之共用部分或其基地之空地由特定共有
      人使用者，除別有規定外，應認共有人間已合意成立分管
      契約。倘共有人已按分管契約占有共有物之特定部分，他
      共有人嗣後將其應有部分讓與第三人，除有特別情事外，
      其受讓人對於分管契約之存在，通常即有可得而知之情形
      ，而應受分管契約之拘束，…，則上訴人於原審迭稱，本
      棟大樓之一樓竣工圖，顯示在一樓後方有高一七○公分圍
      牆區隔後院與防火巷，且該圍牆並將後院納入一樓空間內
      ，並設有後門，他人無法出入使用，依此一事實，足證系
      爭大樓最初之區分所有權人（建商與地主），已有將一樓
      後院圍牆內之空間專供一樓區分所有權人使用之分管契約
      存在，而該後院圍牆既與主建物自始即存在至今，是各該
      樓層區分所有權人之轉讓，受讓人自不得諉為不知」（最
      高法院98年度臺上字第633號民事判決），是建商或前手
      實際上交付使用之範圍、相關圖說標示及現場圍牆等，亦
      可為分管契約之依據及外觀。　　　
（二）查證人李讚禧到庭結證稱：稻鄉居預售屋之起造人係宸福
      企業社，伊是負責人，本案卷一第247至257頁之契約書，
      係伊提供跟吳秋月所簽署；本案卷一第249頁買賣契約書
      第二條規定，這個買賣標的，後面有詳如基地平面配置圖
      ，就是本案卷一第257頁配置圖，被告甘東和得以使用的
      範圍，在本案卷一第257頁A範圍及類似綠色圍籬都是使用
      範圍；因為農地的部分除了私人可以使用空間外，因為還
      有道路、排水溝、圍牆其他設施，沒有辦法做那麼仔細，
      所以簽約時，伊有告訴每一個來買房子的人，為了怕大家
      有誤解，還把彩色配置圖放在合約中；配置圖斜線是伊畫
      的，每戶畫的是個人的部分，簽約之前就畫在裡面；伊有
      跟買受人說可以使用的農地範圍就是在斜線範圍內；兩邊
      的配置是相對的，所以每個人的範圍，都是類似的配置方
      式，且每個買方都有詳問別人用的地方是哪個區塊，伊很
      確定每一個買方都有問，伊也很仔細回答，所以每一戶的
      契約內使用範圍，都到圖上綠色植物部分，且每一買方都
      知道別人使用範圍到綠色植物部分；伊在交屋前，也問過
      每一個買方要保留綠色植物還是做圍牆，大家一致講法是
      做圍牆，所以在交屋及驗屋之前，都把圍牆做好交給買方
      ，所以大家來看房子及驗屋，也沒有問題，使用二年也沒
      有問題，為何現在有問題？針對A戶，圍牆內就是A戶使用
      具有排他性，後面的鄰地沒有阻礙他人通行的疑慮，所以
      才這樣規劃；本案卷一第59至81頁被告陳育任及游育茵購
      買編號B、C的部分，跟A戶一樣有規劃獨立使用區域，每
      一戶都有在契約裡面畫獨立使用區域斜線部分出來，跟B
      、C這二戶簽約日期都是105年；王添喜、邱聰德是地主，
      是合建關係，該2人將農地管理權授權給伊，簽約後配合
      伊讓土地過戶；本案卷一第263至270頁存證信函後面所附
      的附圖，是當時伊跟所有買受人簽預售屋契約時可以專用
      範圍的圖；剛才說的那張配置圖，是放在每個人的契約中
      ；彩色圖是用綠色圍籬圍住每個人區塊，伊也很明白告訴
      每戶後面就是可以使用的區塊，最早是簽約前告訴每一戶
      後面到綠色植物部分都是每戶各自專用的區塊；伊等把整
      個區塊都規劃很完整交給大家，包括每戶的私有空間也都
      用圍牆區隔出來，交屋前大家都來看屋驗屋，甚至大環境
      都沒問題才過戶，希望不是因為少數人的問題製造這麼多
      麻煩等語（見本案卷二第6至9頁），與其所提每戶買賣契
      約配置圖（見本案「稻鄉居預售屋契約書卷」）均劃有斜
      線至每戶後方綠色植物部分，用以標示每戶專用範圍之情
      形、證人王添喜到庭結證稱：伊原為系爭土地之所有權人
      ，管理使用部分授權李讚禧處理，伊與邱聰德均授權李讚
      禧去規劃興建，從頭到尾都全權給李讚禧一人處理等語（
      見本案卷二第9頁背面、第10頁正面），互核均相符合，
      故應堪信為真實，均足認：
　 1、證人李讚禧於起造兩造於系爭土地上之房屋後，將其出賣
      予兩造或其前手，並於每戶之買賣契約內，均以配置圖之
      斜線，標示每戶專用範圍至綠色植物部分，而向宸福企業
      社李讚禧購買之每戶買受人，得由自己買賣契約配置圖之
      斜線標示，以及李讚禧即宸福企業社實際交付各戶使用之
      範圍，得知自己及每戶之專用範圍，實係至配置圖所示每
      戶後方之綠色植物部分為止。
　 2、向宸福企業社李讚禧購買之每戶買受人，均曾向李讚禧明
      確詢問，並由李讚禧明確告知每戶之專用範圍如上。
　 3、因此，向宸福企業社李讚禧購買之每戶買受人，實際上劃
      定使用範圍，對各自占有管領之部分，互相容忍，對於系
      爭土地其他共有人使用、收益各自占有之土地，未予干涉
      ，已歷有年所，依上述說明，縱部分共有人未依其應有部
      分比例為占有、使用（包括未占有），仍非不得認有默示
      分管契約存在。
　 4、系爭土地之原共有人，縱將其應有部分讓與包括部分原告
      在內之第三人，依上述說明，前述默示分管契約，對於明
      知有前述圍牆、事實上之分管外觀、每戶實際使用現況外
      觀之受讓人（例如原告劉美月自承：伊買二手的，那時圍
      牆已經搭建了等語，見本案卷二第38頁背面），仍繼續存
      在。
　 5、尤其於本案，建商即宸福企業社李讚禧與各承購戶約定系
      爭地上物占有土地部分，係由特定共有人之被告等人使用
      ，可認系爭土地共有人間，已藉由李讚禧為合意之媒介而
      成立分管契約，他共有人嗣後將其應有部分讓與第三人，
      其受讓人自應受分管契約之拘束，從而，原告請求拆除地
      上物並返還占有之土地，並無理由。　　　
（三）證人林阿明為原告陳美華之夫（見本案卷二第5頁背面）
      ，其證言之證明力，自不如證人李讚禧之前述證言，故其
      證稱：李讚禧並未講專用部分云云（見本案卷二第13頁背
      面、第14頁正面），與李讚禧前述證言不符，自不足採信
      。況其證稱：買賣登記在其妻陳美華名下，伊全程參與買
      賣；伊契約有配置圖，李讚禧沒有出示斜線部分云云（見
      本案卷二第13頁背面、第14頁正面），經核與李讚禧所提
      原告陳美華買賣契約配置圖（見本案「稻鄉居預售屋契約
      書卷」第137頁）以及原告陳美華自己所提之其買賣契約
      配置圖（見本案卷一第136頁）所示Ｄ部分均劃有斜線之事
      實不符，更足見證人林阿明之證詞，不足採信。況原告陳
      美華及證人林阿明，原本即得由自己買賣契約前述配置圖
      Ｄ部分所示斜線，係至住戶後方綠色植物部分為止，而合
      理推知其他住戶之買賣契約書配置圖，亦有標示斜線至每
      戶後方之綠色植物部分為止，因而至少有默示分管契約存
      在。　　
（四）證人藍士琦自承：伊跟李讚禧說「你怎麼分我都同意」（
      見本案卷二第11頁正面）、「他怎麼買賣我都同意」（見
      本案卷二第11頁背面）、「買賣我都同意，建商如何分類
      ，我都同意」（見本案卷二第12頁背面）、「因為李讚禧
      也算是我姊夫，所以我買賣都相信他」、「我可以認同他
      們如何分配」（見本案卷二第13頁正面），是藍士琦既有
      事先概括授權，則李讚禧縱未與其明確約定，亦無礙前述
      默示分管契約之存在。
（五）另按：「按分產協議為特定人間就一定財產之分配所為之
      協議（約定），屬債權契約，基於債之相對性原則，僅於
      締約當事人間或其繼承人間發生拘束力。觀諸民法第826
      條之1第1項規定，不動產共有人間關於共有物使用、管理
      、分割或依第820條第1項規定所為之決定，須於登記後，
      始對於應有部分之受讓人或取得物權之人，具有效力尤明
      。至司法院釋字第349號解釋固謂共有人間訂立共有物分
      割或分管之特約後，在其應有部分受讓人明知或可得而知
      之情形下，該受讓人仍受分割或分管契約之拘束」（最高
      法院104年度臺上字第2212號民事判決意旨參照），故民
      法第826條之1第1項規定，係登記後當然對抗「受讓人」
      即後手之意，並非規範分管協議人，更非分管協議之登記
      生效規定，且依上述說明，前述默示分管契約，對於明知
      或可得而知前述圍牆及分管外觀之受讓人，不待登記，即
      仍繼續存在，並應受該分管契約之拘束。
（六）綜上所述：被告等人縱無明示之系爭分管協議為其有權占
      有權源，至少亦係以默示分管契約，為其有權占有之依據
      ，故原告請求拆除地上物並返還占有之土地，並無理由。
      　
肆、結論：本件原告之訴為無理由，連同其假執行之聲請，應ㄧ
　　併予以駁回。
伍、本件事證已臻明確，兩造其餘攻擊防禦方法及舉證，經核對
    判決結果不生影響，爰不另逐一論述，並此敘明。　
陸、訴訟費用負擔之依據：民事訴訟法第78條。
中　　華　　民　　國　　110 　年　　10　　月　　28　　日
                                    宜蘭簡易庭    法　官            伍偉華
以上正本係照原本作成。
如對本判決上訴，須於判決送達後二十日之不變期間內，向本院
提出上訴狀（應附繕本）。如委任律師提起上訴者，應一併繳納
上訴審裁判費。
中　　華　　民　　國　　110 　年　　10　　月　　28　　日
                              書記官      葉宜玲